---
title: "R2"
author: "Ümit Mert Çağlar"
date: "`r Sys.Date()`"
output:
  ioslides_presentation: default
  slidy_presentation: default
---

```{r setup, include=FALSE}
knitr::opts_chunk$set(echo = FALSE)
```

## İçerik

-   Nesne Tabanlı Programlama
-   Sınıf Oluşturma
-   Metod Tanımlama
-   Yeni Nesne Oluşturma

## Nesne Tabanlı Programlama

R programlama dili, genellikle istatistiksel hesaplamalar ve veri analizi için kullanılan bir dildir. R, nesne tabanlı programlama (OOP) konusunda diğer diller kadar gelişmiş olmasa da, bazı nesne tabanlı programlama özelliklerini destekler.

## Sınıf Oluşturma

Bir liste oluştur ve sınıf ismini "kişi" olarak ata

```{r Sınıf oluşturma, echo = TRUE}
# Bir liste oluştur ve sınıf ismini "kişi" olarak ata
kişi <- list(adı = "Ali", yaşı = 30)
class(kişi) <- "kişi"

# Sınıfı kontrol et
class(kişi)
```

## Metod Tanımlama

print metodunu person sınıfı için özelleştir

```{r metod tanımlama, echo = TRUE}
# print metodunu person sınıfı için özelleştir
print.kişi <- function(nesne) {
  cat("Adı:", nesne$adı, "\n")
  cat("Yaşı:", nesne$yaşı, "\n")
}

# print fonksiyonunu çağır
print(kişi)
```

## Yeni Nesne Oluşturma

Yeni bir kişi nesnesi oluştur, var olan kişi nesnesinin fonksiyonu bu nesnede de geçerli olur.(Inheritance-Miras)

```{r yeni nesne, echo = TRUE}
# Yeni bir kişi nesnesi oluştur
yeni_kişi <- list(adı = "Ayşe", yaşı = 25)
class(yeni_kişi) <- "kişi"

# print metodunu çağır
print(yeni_kişi)
```
