---
title: "R Uygulamalı Veri Bilimi"
author: "Ümit Mert Çağlar"
date: "`r Sys.Date()`"
output:
  slidy_presentation: default
  beamer_presentation: default
  ioslides_presentation: default
---

```{r setup, include=FALSE}
knitr::opts_chunk$set(echo = TRUE)
options(warn=-1)
```

```{r}





```

```{r}

library(shiny)
library(shinydashboard)
ui <- dashboardPage(
  dashboardHeader(title = "Dashboard Örnek 1"),

  dashboardSidebar(
    sidebarMenu(
      menuItem("ANA PANEL 1", tabName = "p1", icon = icon("tree")),
      menuItem("ANA PANEL 2", tabName = "p2", icon = icon("car"))
      )
    ),

  dashboardBody(
    tabItems(
      tabItem("p1",
              box(plotOutput("plot1", width=250,height = 250)),
              box(
                title = "Kaydırma Çubuğu",
                sliderInput("slider", "Gözlem Sayısı:", 1, 100, 50))
      ),
      tabItem("p2",
              fluidPage(
                h1("PANEL 2"),
                tableOutput("table") ) )
    )
  )
)
server <- function(input, output) {
  set.seed(122)
  histdata <- rnorm(500)
  output$plot1 <- renderPlot({
    data <- histdata[seq_len(input$slider)]
    hist(data,main = "Örnek Grafik",xlab="veri", ylab="frekans")
  })
  output$table <- renderTable({
    head(iris,25) })
}
shinyApp(ui=ui, server=server)

```

```{r}
# Load required libraries
library(shiny)
library(ggplot2)
library(dplyr)

# Read the data from users_data.csv
user_data <- read.csv("users_data.csv")

# Define UI for the dashboard
ui <- fluidPage(
  titlePanel("User Data Dashboard"),
  
  sidebarLayout(
    sidebarPanel(
      selectInput("variable", "Choose a variable to visualize:",
                  choices = c("Age" = "current_age", "Gender" = "gender", "Credit Score" = "credit_score")),
      sliderInput("bins", "Number of bins for histogram:",
                  min = 1, max = 50, value = 30)
    ),
    
    mainPanel(
      plotOutput("distPlot")
    )
  )
)

# Define server logic
server <- function(input, output) {
  output$distPlot <- renderPlot({
    # Select the variable based on user input
    var <- switch(input$variable,
                  "current_age" = user_data$current_age,
                  "gender" = user_data$gender,
                  "credit_score" = user_data$credit_score)
    
    # Create a histogram or bar plot based on the selected variable
    if (input$variable == "gender") {
      ggplot(user_data, aes(x = gender, fill = gender)) +
        geom_bar() +
        labs(title = "Distribution of Gender", x = "Gender", y = "Count") +
        theme_minimal()
    } else {
      ggplot(user_data, aes(x = var)) +
        geom_histogram(bins = input$bins, fill = "blue", color = "black") +
        labs(title = paste("Distribution of", input$variable),
             x = input$variable, y = "Count") +
        theme_minimal()
    }
  })
}

# Run the application
shinyApp(ui = ui, server = server)
```

```{r}
library(shiny)
library(ggplot2)
library(dplyr)
library(DT)

# Load Data
user_data <- read.csv("users_data.csv")
transaction_data <- read.csv("transactions_data.csv")

# UI
ui <- fluidPage(
  titlePanel("User & Transaction Dashboard"),
  sidebarLayout(
    sidebarPanel(
      selectInput("id", "Select User:", choices = unique(user_data$id))
    ),
    mainPanel(
      tabsetPanel(
        tabPanel("User Info", DTOutput("user_table")),
        tabPanel("Transaction Summary", 
                 plotOutput("amount_distribution"),
                 plotOutput("mcc_distribution"),
                 plotOutput("use_chip_bar"),
                 plotOutput("merchant_amount"))
      )
    )
  )
)

# Server
server <- function(input, output) {
  
  # Filtered user info
  output$user_table <- renderDT({
    user_data %>% filter(id == input$id)
  })
  
  # Amount Distribution
  output$amount_distribution <- renderPlot({
    ggplot(transaction_data, aes(x = amount)) +
      geom_histogram(bins = 30, fill = "blue", alpha = 0.7) +
      labs(title = "Transaction Amount Distribution", x = "Amount", y = "Count")
  })
  
  # MCC Distribution
  output$mcc_distribution <- renderPlot({
    ggplot(transaction_data, aes(x = factor(mcc))) +
      geom_bar(fill = "green", alpha = 0.7) +
      labs(title = "MCC Distribution", x = "MCC", y = "Count") +
      theme(axis.text.x = element_text(angle = 90, hjust = 1))
  })
  
  # Use Chip Distribution
  output$use_chip_bar <- renderPlot({
    ggplot(transaction_data, aes(x = factor(use_chip))) +
      geom_bar(fill = "red", alpha = 0.7) +
      labs(title = "Use Chip Transactions", x = "Use Chip", y = "Count")
  })
  
  # Amount Per Merchant
  output$merchant_amount <- renderPlot({
    ggplot(transaction_data, aes(x = factor(merchant_id), y = amount)) +
      geom_col(fill = "purple", alpha = 0.7) +
      labs(title = "Total Amount Per Merchant", x = "Merchant ID", y = "Total Amount") +
      theme(axis.text.x = element_text(angle = 90, hjust = 1))
  })
}

# Run the app
shinyApp(ui = ui, server = server)

```

# Raporlama ve Sonuçların Sunumu

-   Analiz sonuçlarını etkili bir şekilde sunma ve raporlama
-   R Markdown ile dinamik rapor oluşturma
-   R Notebook kullanımı ve interaktif dokümantasyon
-   Analiz sonuçlarının sunum teknikleri: Grafikler, tablolar ve özet raporlar
-   Dashboard oluşturma: shiny ile temel uygulama geliştirme örnekleri
-   Uygulama örnekleri ve vaka çalışmalarının değerlendirilmesi

# 6.1 Analiz sonuçlarını sunma ve raporlama

Temel Prensipler:

1\. Hedef kitleye uygun dil ve detay seviyesi

1\. Görselleştirmenin önemi ve veri hikayeciliği

1\. Tekrarlanabilir raporlama (Reproducible Research)

Rapor Yapısı:

1\. Yönetici özeti, giriş, amaç, yöntem, sonuçlar, öneriler

1\. Özet tablolar ve anahtar metriklerin vurgulanması

# 6.2 R Markdown ile dinamik raporlama

R Markdown Temelleri:

1.  Rmd dosya yapısı (YAML başlık, kod bölümleri (chunk), markdown)

2.  HTML/PDF/Word çıktı formatları

Kod Entegrasyonu:

1.  echo=FALSE, results='hide' gibi chunk seçenekleri

2.  Dinamik tablo ve grafik ekleme

# 6.3 R Notebook kullanımı ve etkileşimli dokümanlar

R Notebook vs R Markdown Farkları:

1.  Gerçek zamanlı önizleme

2.  Interaktif widget'lar (leaflet, plotly)

Paylaşım Yöntemleri:

1.  RPubs,

2.  GitHub,

3.  RStudio Connect

# 6.4 Analiz sonuçlarının sunum teknikleri

Grafikler:

1.  ggplot2 ile profesyonel görseller

2.  Renk paletleri ve tema ayarları (theme_minimal())

Tablolar:

1.  kableExtra ile formatlanmış tablolar

2.  DT paketi ile interaktif tablolar

Özet Raporlar:

1.  summarytools paketi kullanımı

# 6.5 Dashboard oluşturma

Temel Bileşenler:

1.  UI (fluidPage(), input widgets)

2.  Server mantığı (reactive())

# 6.6 Uygulama örnekleri

```{r}
library(shiny)
library(shinydashboard)

ui <- dashboardPage(
  dashboardHeader(title = "Basic dashboard"),
  dashboardSidebar(),
  dashboardBody(
    # Boxes need to be put in a row (or column)
    fluidRow(
      box(plotOutput("plot1", height = 250)),

      box(
        title = "Controls",
        sliderInput("slider", "Number of observations:", 1, 100, 50)
      )
    )
  )
)

server <- function(input, output) {
  set.seed(122)
  histdata <- rnorm(500)

  output$plot1 <- renderPlot({
    data <- histdata[seq_len(input$slider)]
    hist(data)
  })
}

shinyApp(ui, server)
```
