---
title: "R Uygulamalı Veri Bilimi"
author: "Ümit Mert Çağlar"
date: "`r Sys.Date()`"
css: style.css
output:
  slidy_presentation: 
    duration: 50
    highlight: espresso
  beamer_presentation: 
    toc: true
    theme: Singapore
    colortheme: beaver
    fonttheme: serif
    highlight: pygments
  ioslides_presentation: 
    highlight: pygments
    smaller: true
---

```{r setup, include=FALSE}
knitr::opts_chunk$set(echo = TRUE)
options(warn=-1)
```

# 3. Büyük Veri

Büyük veri setleri üzerinde gerekli manipülasyonları yaparak analiz için uygun hale getirme.

# 3.1 Giriş

-   Veri ön işlemleri

-   dplyr paketinin temel fonksiyonları

-   Veri birleştirme işlemleri

-   tidyr ile veri biçim dönüşümleri

-   Vaka analizi

# 3.2 dplyr İşlemleri

```{r}
# Gerekli paketleri yükleme
library(dplyr)
```

```{r}
# Veriyi okuma (dosya yolunu kendinize göre düzenleyin)
credit_data <- read.csv("creditcard.csv")

# Veri yapısını ve özet istatistikleri kontrol etme
glimpse(credit_data)
summary(credit_data)

```

```{r}
# Eksik veri kontrolü
colSums(is.na(credit_data))
```

## filter

```{r}
# 1. filter(): Fraud olan işlemleri filtreleme (Class = 1)
fraud_transactions <- credit_data %>% 
  filter(Class == 1)
glimpse(fraud_transactions)
```

## select

```{r}
# 2. select(): Zaman ve Tutar bilgilerini seçme
time_amount <- credit_data %>% 
  select(Time, Amount, Class)
glimpse(time_amount)
```

## mutate

```{r}
# 3. mutate(): Zamanı saat cinsine çevirme
credit_data <- credit_data %>% 
  mutate(Time_Hours = Time/3600)
glimpse(credit_data)
```

## summarise

```{r}
# 4. group_by() + summarise(): Sınıfa göre özet istatistikler
transaction_summary <- credit_data %>%
  group_by(Class) %>%
  summarise(
    Count = n(),
    Avg_Amount = mean(Amount),
    Max_Amount = max(Amount),
    Min_Amount = min(Amount)
  ) %>%
  arrange(desc(Avg_Amount))
print(transaction_summary)
```

## preprocess

```{r}
# 5. Tüm işlemleri zincirleme kullanma örneği
processed_data <- credit_data %>%
  filter(Amount > 0) %>%
  select(-V25, -V26) %>% 
  mutate(Amount_Category = ifelse(Amount > 100, "High", "Low")) %>%
  group_by(Class, Amount_Category) %>%
  summarise(Transaction_Count = n())
glimpse(processed_data)
```

## sonuçlar

```{r}
# Sonuçları görüntüleme
print(head(fraud_transactions))
print(transaction_summary)
print(processed_data)
```

Bu çalışmada:

1.  Dolandırıcılık işlemlerini filtreleme
2.  Önemli sütunları seçme
3.  Zamanı saat formatına dönüştürme
4.  Sınıflara göre tutar istatistikleri oluşturma
5.  Çoklu işlemleri birleştirerek yeni bir veri seti oluşturma

adımlarını inceledik. Fraud tespiti için kritik olan veri dengesizliğini gözlemledik. transaction_summary çıktısı dolandırıcılık oranlarını net şekilde gösterecektir.

İleride yapılabilecek adımlar:

-   Veri dengesizliğini giderme (SMOTE vb.)
-   Özellik ölçeklendirme
-   Makine öğrenmesi modellemesi

# 3.3 Büyük Veri okuma

```{r}
# Gerekli kütüphaneleri yükle
library(tidyverse)
library(jsonlite)

# Dosya yolları
cards_data_path <- "cards_data.csv"
users_data_path <- "users_data.csv"
transactions_data_path <- "transactions_data.csv"
mcc_codes_path <- "mcc_codes.json"
fraud_labels_path <- "train_fraud_labels.json"

# CSV dosyalarını oku
cards_data <- read_csv(cards_data_path)
users_data <- read_csv(users_data_path)
transactions_data <- read_csv(transactions_data_path)

# JSON dosyalarını oku
mcc_codes <- fromJSON(mcc_codes_path)
#fraud_labels <- fromJSON(fraud_labels_path) # Büyük miktarda label olduğu için bu okumayı yapmıyoruz.

```

```{r}
# Verilere genel bakış
print("cards data")
glimpse(cards_data)
summary(cards_data)

print("users data")
glimpse(users_data)
summary(users_data)

print("transactions data")
glimpse(transactions_data)
summary(transactions_data)

# JSON dosyalarını incele
print("mcc codes")
str(mcc_codes)
```

```{r}
print("cards_data column names:")
colnames(cards_data)

print("transactions_data column names:")
colnames(transactions_data)

print("users_data column names:")
colnames(users_data)
```

# 3.4 Veri Birleştirme

## Left Join

Amaç: Tüm kullanıcıları (users_data) ve varsa kart bilgilerini (cards_data) birleştirme.

```{r}
# users_data ile cards_data'yı client_id üzerinden birleştirme
users_with_cards <- users_data %>%
  left_join(
    cards_data,
    by = c("id" = "client_id")  # users_data.id = cards_data.client_id
  )

# Sonuç: Tüm kullanıcılar (kartı olmayanlar NA ile doldurulur)
head(users_with_cards)
```

## Right Join

Amaç: Tüm işlemleri (transactions_data) ve varsa kart detaylarını (cards_data) eşleştirme.

```{r}
# transactions_data ile cards_data'yı card_id üzerinden birleştirme
transactions_with_cards <- transactions_data %>%
  right_join(
    cards_data,
    by = c("card_id" = "id")  # transactions.card_id = cards_data.id
  )

# Sonuç: Tüm kartlar (işlemi olmayan kartlar NA ile doldurulur)
head(transactions_with_cards)
```

## Inner Join

Amaç: Sadece eşleşen kart ve işlem kayıtlarını birleştirme.

```{r}
# cards_data ile transactions_data'yı tam eşleşme ile birleştirme
valid_transactions <- cards_data %>%
  inner_join(
    transactions_data,
    by = c("id" = "card_id")  # Sadece kayıtlı kartlara ait işlemler
  )

# Sonuç: Hem kartı hem işlemi olan kayıtlar
head(valid_transactions)
```

## Full Join

Amaç: Tüm kullanıcılar ve işlemler için eksiksiz bir birleşim.

```{r}
# users_data ile transactions_data'yı tüm kayıtları koruyarak birleştirme
all_combinations <- users_data %>%
  full_join(
    transactions_data,
    by = c("id" = "client_id")  # Kullanıcılar ve işlemler (eşleşmeyenler NA)
  )

# Sonuç: Hem kullanıcılar hem işlemler (eksikler NA)
head(all_combinations)
```

# 3.5 Eksik Veri

```{r}
# Left Join sonrası NA kontrolü
sum(is.na(users_with_cards$card_brand))
```

```{r}
# 3 veri setini entegre etme
#combined_data <- users_data %>%
#  left_join(cards_data, by = c("id" = "client_id")) %>%
#  left_join(transactions_data, by = c("id" = "client_id"))
```

```{r}
library(ggplot2)
users_with_cards %>%
  ggplot(aes(x = credit_score, y = yearly_income, color = card_type)) +
  geom_point()
```

```{r}

set.seed(123)

# Örnek veri oluşturma
data <- data.frame(
  yearly_income = runif(100, 30000, 100000),  # Yıllık gelir (30k-100k arası)
  credit_score = rnorm(100, mean = 700, sd = 50)  # Kredi skoru (ortalama 700)
)

ggplot(data, aes(x = yearly_income, y = credit_score)) +
  geom_point(
    color = "#2E86C1",  # Nokta rengi
    size = 3,           # Nokta boyutu
    alpha = 0.7         # Şeffaflık
  ) +
  labs(
    title = "Yıllık Gelir ve Kredi Skoru İlişkisi",
    x = "Yıllık Gelir (USD)",
    y = "Kredi Skoru"
  ) +
  theme_minimal() +
  theme(
    plot.title = element_text(hjust = 0.5, face = "bold")
  )

ggplot(data, aes(x = yearly_income, y = credit_score, color = yearly_income)) +
  geom_point(size = 3) +
  scale_color_gradient(low = "#F4D03F", high = "#2E86C1") +
  labs(color = "Gelir (USD)")

ggplot(data, aes(x = yearly_income, y = credit_score)) +
  geom_point() +
  geom_smooth(method = "lm", color = "red", se = FALSE)  # Doğrusal regresyon

ggplot(data, aes(x = yearly_income, y = credit_score)) +
  geom_point() +
  geom_density_2d(color = "gray")  # Yoğunluk çizgileri


```

## Eksik Veri Kontrolü

```{r}
sum(is.na(data$credit_score))  # Eksik değer sayısı
```

## Korelasyon Analizi

```{r}
cor(data$yearly_income, data$credit_score)  # Korelasyon katsayısı
```

## Gelir Aralıklarına Göre Gruplama

```{r}
data %>%
  mutate(income_group = cut(yearly_income, breaks = c(0, 50000, 100000))) %>%
  group_by(income_group) %>%
  summarise(avg_score = mean(credit_score))
```

## Özet

-   Left Join: Ana veri (users_data) korunur, ilişkili veri (cards_data) eşleşmiyorsa NA.
-   Right Join: Hedef veri (cards_data) korunur, işlemler eşleşmiyorsa NA.
-   Inner Join: Sadece tam eşleşen kayıtlar alınır (veri kaybı olabilir).
-   Full Join: Tüm veriler korunur, eşleşmeyenler NA ile doldurulur.

# 4 İstatistiksel Veri Analizi

# 4.1 Giriş

Bu çalışmada, `creditcard.csv` isimli veri setini analiz edeceğiz. Veri setindeki değişkenlerin tanımlayıcı istatistiklerini (ortalama, medyan, varyans, standart sapma vb.) hesaplayıp yorumlayacağız.

# 4.2 Veri Setinin Yüklenmesi

Veri setini yüklemek için aşağıdaki kodları kullanıyoruz.

```{r}
# Gerekli kütüphanelerin yüklenmesi
library(readr)
library(dplyr)

# Veri setinin okunması
creditcard <- read_csv("creditcard.csv")

# Veri setinin ilk birkaç satırını görüntüleme
head(creditcard)
```

```{r}
# Veriseti yapısının incelenmesi
str(creditcard)

# Veri setinin bir kısmının gösterilmesi
glimpse(creditcard)
```

# 4.3 Tanımlayıcı İstatistikler

Veri setindeki sayısal değişkenler için tanımlayıcı istatistikleri hesaplıyoruz.

```{r}
# Sayısal değişkenlerin özet istatistikleri
summary_stats <- summary(creditcard)
print(summary_stats)

# Ortalama
means <- sapply(creditcard[, sapply(creditcard, is.numeric)], mean, na.rm = TRUE)
print("Ortalamalar:")
print(means)

# Medyan
medians <- sapply(creditcard[, sapply(creditcard, is.numeric)], median, na.rm = TRUE)
print("Medyanlar:")
print(medians)

# Varyans
variances <- sapply(creditcard[, sapply(creditcard, is.numeric)], var, na.rm = TRUE)
print("Varyanslar:")
print(variances)

# Standart Sapma
std_devs <- sapply(creditcard[, sapply(creditcard, is.numeric)], sd, na.rm = TRUE)
print("Standart Sapmalar:")
print(std_devs)

```

# 4.4 Veri Setinin Görselleştirilmesi

Veri setindeki bazı değişkenlerin dağılımlarını görselleştirelim.

```{r}
# Kutu grafiği (Boxplot)
boxplot(creditcard$V1, main = "V1 Değişkeninin Dağılımı", ylab = "Değer")

# Histogram
hist(creditcard$V2, main = "V2 Değişkeninin Dağılımı", xlab = "Değer", col = "lightblue")

```

## Sonuç

-   **`read_csv` Fonksiyonu**: `creditcard.csv` dosyasını okumak için `readr` paketindeki `read_csv` fonksiyonunu kullandık. Eğer veri setiniz farklı bir formatta ise (örneğin Excel), uygun fonksiyonu (`read_excel`) kullanabilirsiniz.
-   **`sapply` Fonksiyonu**: Sayısal değişkenler üzerinde döngü yapmadan hızlıca istatistiksel hesaplamalar yapmak için `sapply` fonksiyonunu kullandık.
-   **Görselleştirme**: Veri setindeki bazı değişkenlerin dağılımlarını kutu grafiği ve histogram ile görselleştirdik.

# 4.5 Raporlanabilir Sonuçlar

Bu çalışmada, `creditcard.csv` isimli veri setini analiz edeceğiz. Veri setindeki değişkenlerin tanımlayıcı istatistiklerini (ortalama, medyan, varyans, standart sapma vb.) hesaplayıp yorumlayacağız.

## Veri Setinin Özellikleri

Veri setini yüklemek için aşağıdaki kodları kullanıyoruz.

```{r include=FALSE}
# Gerekli kütüphanelerin yüklenmesi

library(readr)
library(dplyr)
library(tidyr)
library(ggplot2)

# Veri setinin okunması
creditcard <- read_csv("creditcard.csv")

# Veri setinin ilk birkaç satırını görüntüleme
head(creditcard)
```

```{r}
# Sayısal değişkenlerin seçilmesi
numeric_vars <- creditcard %>% select(where(is.numeric))

# Tanımlayıcı istatistiklerin hesaplanması
summary_table <- numeric_vars %>%
  summarise(across(
    everything(),
    list(
      Ortalama = ~ round(mean(.x, na.rm = TRUE), 2),
      Medyan = ~ round(median(.x, na.rm = TRUE), 2),
      Varyans = ~ round(var(.x, na.rm = TRUE), 2),
      Standart_Sapma = ~ round(sd(.x, na.rm = TRUE), 2),
      Minimum = ~ round(min(.x, na.rm = TRUE), 2),
      Maksimum = ~ round(max(.x, na.rm = TRUE), 2)
    ),
    .names = "{col}_{fn}"
  )) %>%
  pivot_longer(
    cols = everything(),
    names_to = c("Değişken", "İstatistik"),
    names_sep = "_",
    values_to = "Değer"
  ) %>%
  pivot_wider(
    names_from = "İstatistik",
    values_from = "Değer"
  )

# Tabloyu yazdırma
knitr::kable(summary_table, caption = "Sayısal Değişkenlerin Tanımlayıcı İstatistikleri")
```

## Tanımlayıcı İstatistikler

Veri setindeki sayısal değişkenler için tanımlayıcı istatistikleri hesaplıyoruz.

```{r}
# Sayısal değişkenlerin özet istatistikleri
summary_stats <- summary(creditcard)
print(summary_stats)

```

## Veri Setinin Görselleştirilmesi

Veri setindeki bazı değişkenlerin dağılımlarını görselleştirelim.

```{r}

# Gerekli kütüphanelerin yüklenmesi
library(ggplot2)

# Sayısal değişkenlerin seçilmesi
numeric_vars <- creditcard %>% select(where(is.numeric))

# Her bir sayısal değişken için kutu grafiği ve histogram çizimi
for (col_name in names(numeric_vars)) {
  # Kutu grafiği (Boxplot)
  boxplot(
    numeric_vars[[col_name]], 
    main = paste(col_name, "Değişkeninin Dağılımı (Kutu Grafiği)"), 
    ylab = "Değer", 
    col = "lightblue"
  )
  
  # Histogram
  hist(
    numeric_vars[[col_name]], 
    main = paste(col_name, "Değişkeninin Dağılımı (Histogram)"), 
    xlab = "Değer", 
    col = "lightgreen", 
    breaks = 20
  )
}
```

```{r}
# Sayısal değişkenlerin seçilmesi
numeric_vars <- creditcard %>% select(where(is.numeric))

# Her bir sayısal değişken için ggplot ile görselleştirme
for (col_name in names(numeric_vars)) {
  # Kutu grafiği (Boxplot)
  ggplot(creditcard, aes_string(x = col_name)) +
    geom_boxplot(fill = "lightblue") +
    ggtitle(paste(col_name, "Değişkeninin Dağılımı (Kutu Grafiği)")) +
    ylab("Değer") +
    theme_minimal()
  
  # Histogram
  ggplot(creditcard, aes_string(x = col_name)) +
    geom_histogram(fill = "lightgreen", color = "black", bins = 20) +
    ggtitle(paste(col_name, "Değişkeninin Dağılımı (Histogram)")) +
    xlab("Değer") +
    theme_minimal()
}

```

## Sonuç

-   **`read_csv` Fonksiyonu**: `creditcard.csv` dosyasını okumak için `readr` paketindeki `read_csv` fonksiyonunu kullandık. Eğer veri setiniz farklı bir formatta ise (örneğin Excel), uygun fonksiyonu (`read_excel`) kullanabilirsiniz.
-   **`sapply` Fonksiyonu**: Sayısal değişkenler üzerinde döngü yapmadan hızlıca istatistiksel hesaplamalar yapmak için `sapply` fonksiyonunu kullandık.
-   **Görselleştirme**: Veri setindeki bazı değişkenlerin dağılımlarını kutu grafiği ve histogram ile görselleştirdik.
