---
title: "R Notebook"
output:
  html_notebook: default
---

# Giriş

**A Bankası, uygun müşterilere Kredi Kartları verir.** Banka, uygunluk, limit ve faiz oranı atamasına karar vermek için gelişmiş veri bilimi yöntemleri kullanır. Bu yöntemler erken risk yönetimini sağlamak ve karlılığı garanti altına almak için hazırlanmıştır.

Banka, artık mevcut Kredi Kartı müşterileri için, ne zaman edinildiklerinden bağımsız olarak, sağlam bir risk yönetim çerçevesi oluşturma kararı almıştır. Bunu sağlamak için Banka, bir “Davranış Skoru” oluşturmayı planlamaktadır. **Davranış Skoru, öngörücü bir modeldir.** Açık durumda olan ve vadesi geçmiş borcu bulunmayan müşteriler temel alınarak geliştirilir. Model, müşterilerin ilerleyen dönemde Kredi Kartı borçlarını ödeyememe olasılığını tahmin eder.

Bu model daha sonra çeşitli portföy risk yönetimi faaliyetleri için kullanılacaktır.

------------------------------------------------------------------------

### **Problem Tanımı**

Amacınız, A Bankası için Davranış Skoru geliştirmektir.

### **Veri Setleri**

Size, “Dev_data_to_be_shared.zip” dosyasında yer alan 96.806 Kredi Kartı detayından oluşan rastgele bir örnek sağlanmıştır. Bu veri kümesi, **“geliştirme verisi”** (Dev_data_to_be_shared.csv) olarak adlandırılacaktır. Bu veri seti, A Banksının Kredi Kartı portföyünün geçmiş bir anlık görüntüsüdür. Gerçekten temerrüde düşmüş Kredi Kartları için **bad_flag = 1** olarak işaretlenmiştir.

Ayrıca, çeşitli bağımsız değişkenler de sağlanmıştır. Bunlar şunları içerir:

-   **Banka içi değişkenler**: Kredi limiti gibi bilgiler (**onus_attributes ile başlayan değişkenler**)

-   **İşlem düzeyindeki değişkenler**: İşlem sayısı, farklı türdeki tüccarlarda yapılan işlem tutarları (**transaction_attribute ile başlayan değişkenler**)

-   **Kredi bürosu ticari hesap değişkenleri**: Ürün sahipliği, geçmiş gecikmeler gibi bilgiler (**bureau ile başlayan değişkenler**)

-   **Kredi bürosu sorgu değişkenleri**: Son 3 ayda yapılan kişisel kredi başvuruları gibi bilgiler (**bureau_enquiry ile başlayan değişkenler**)

Ayrıca, **“validation_data_to_be_shared.zip”** adlı başka bir veri seti daha sağlanmıştır. Bu veri setinde **41.792 Kredi Kartı detayı** bulunmakta olup, aynı giriş değişkenlerini içermektedir. Ancak, **“bad_flag” değişkeni bu veri setinde yer almamaktadır**. Bu veri seti **“doğrulama verisi”** olarak adlandırılacaktır.

# Veri okuma

Dosya adı "Dev_data_to_be_shared.csv" olan veriyi okuyun:

```{r}

```

Okuduğumuz verinin yapısını inceleyelim:

```{r}

```

Verinin başından ve sonundan inceleme

öncelikle ilk değerleri gösterelim

```{r}

```

head(veri) fonksiyonu ile verinin başından birkaç satır inceliyoruz.

```{r}

```

Verinin son birkaç satırını tail(veri) fonksiyonu ile inceleyebiliriz.

Verinin içinde örneğin önemli bir parametre olan bad_flag sütununu inceleyelim.

```{r}

```

Temerrüt verisi için özet istatistikleri hesaplatalım.

```{r}

```

Histogram çizdirelim

```{r}

```

Temerrüt verisini ayrı bir değişkene de atayabiliriz

temerrut adında bir değişkene verinin bad_flag sütununu atayın:

```{r}

```

## dplyr işlemleri

dplyr kütüphanesini yükleyin

alt_veri isimli değişkene veriye şu seçimleri uygulayın:

sütun adı onus_attribute ile başlayan VEYA bad_flag ile başlayan

alt_veri yi inceleyin

```{r}
library(dplyr)

# "onus_attribute" veya "bad_flag" ile başlayan sütunları seç
alt_veri <- veri %>% select(starts_with()|starts_with())

# Sonucu göster

```

## Önemli değerleri bulma

sapply fonksiyonunu kullanarak veri'ye is.numeric fonksiyonunu uygula ve sonucu numeric_columns değişkenine ata.

veri_numeric değişkenine verinin numerik sütunlarını ata.

Sabit değerli veya tamamen boş sütunları kaldır ve tekrar veri_numeric değişkenine ata.

veri_numeric için corelasyon matrisi hesapla ve sonucunu cor_matrix değişkenine ata.

Temerrüt (bad_flag)

```{r}

# Sayısal sütunları seç



# Sabit değerli veya tamamen boş sütunları kaldır
veri_numeric <- veri_numeric[, sapply(veri_numeric, function(x) length(unique(x[!is.na(x)])) > 1)]

# Korelasyon matrisini hesapla


# bad_flag ile korelasyonu al


# Korelasyonları büyükten küçüğe sırala (mutlak değerine göre)


# Sonucu yazdır


```

## En önemli 5 değişken

```{r}
ozet_veri <- veri %>% select(c("","","","", ""))
```

veriyi inceleme

```{r}

```

Özet verimiz hariç tüm değişkenleri silelim

```{r}

```

## Kutu grafikleri

```{r}

```

## Histogram

```{r}

```

Değişken 2 için ortalama , 17 için ortanca, 23 için varyans, 20 için standart sapma hesaplayın:

```{r}

```

Temerrüt ile değişken 2 arasında pearson, 17 ile kendall, 23 ile spearman korelasyon testlerini yapın ve sırasıyla cor_1 cor_2 ve cor_3 değişkenlerine atayın.

```{r}

```
